【裁判字號】    95,保險上易,5
【裁判日期】    951025
【裁判案由】    給付保險金
【裁判全文】
臺灣高等法院高雄分院民事判決       95年度保險上易字第5號
上  訴  人  國華產物保險股份有限公司
清  理  人  財團法人保險事業發展中心
法定代理人  丙○○
訴訟代理人  乙○○
被上訴人    中華電信股份有限公司台灣南區電信分公司
法定代理人  甲○○
訴訟代理人  高慶福律師
上列當事人間請求給付保險金事件，上訴人對於民國95年4月25
日臺灣高雄地方法院94年度保險字第31號第一審判決提起上訴，
本院於95年10月11日言詞辯論終結，判決如下：
    主  文
上訴駁回。
第二審訴訟費用由上訴人負擔。
    事實及理由
一、被上訴人起訴主張：被上訴人於民國93年1 月29日向上訴人
    投保現金保險並訂立保單號碼：1180字第93MN000002號之保
    險契約，保險內容包括由上訴人負責承保被上訴人所屬各營
    運處及服務中心之現金運送、櫃台現金、庫存火險附加竊盜
    險。其中被上訴人所屬嘉義營運處（下稱嘉義營運處）之庫
    存現金在新臺幣（下同）300 萬元之範圍內，完全由上訴人
    負責承保庫存火險附加竊盜險，保險期間自同年2 月1 日12
    時起至94年2 月1 日12時止。嗣兩造於94年1 月31日另行訂
    定現金保險批單（批單號碼：0000000MNE00001 號），保險
    期間自94年2 月1 日12時起延長至94年3 月1 日12時止（下
    稱系爭保險契約）。93年6 月21日上午7 時30分許，嘉義營
    運處之員工上班時，發現營業大廳後方之總務辦公室遭人入
    侵，總務辦公室旁金庫室內之金庫現金遭竊，共損失115 萬
    4323元，經報警處理後迄今仍未緝獲竊嫌，而被上訴人於事
    發後之94年2 月1 日已函請上訴人依約理賠，惟上訴人迄今
    仍拒絕理賠。縱認嘉義營運處之員工就金庫鑰匙之保管有所
    疏失，然依保險法第29條第2 項前段之規定，上訴人仍應給
    付保險金，爰依系爭保險契約之約定，聲明：(一)上訴人應給
    付被上訴人115 萬4323元，及自起訴狀繕本送達之翌日即94
    年7 月12日起至清償日止，按週年利率5%計算之利息。(二)願
    供擔保請准宣告假執行。
二、上訴人則以：兩造固簽訂系爭保險契約，而由上訴人承保被
    上訴人所屬各營運處及服務中心之現金運送、櫃台現金、庫
    存火險附加竊盜險，惟嘉義營運處營業大廳後方之總務辦公
    室遭入侵，該辦公室旁金庫室內之金庫現金遭竊，乃肇因於
    該營運處之員工未將營業大廳之門窗、房間門及鐵櫃鎖妥，
    且該營運處之員工任意將金庫鑰匙隨意放置於營業大廳辦公
    桌抽屜內而未上鎖，營業大廳亦未加裝保全系統，故被上訴
    人對其庫存現金顯未採取合理必要之安全措施，顯有重大過
    失，已違反系爭保險契約「現金保險基本條款」（下稱基本
    條款）第15條一般事項之規定，並符合系爭保險契約基本條
    款第3 條第1項第5款之不保事項，上訴人自不負保險責任。
    且依保險法第98條第1項之規定，被上訴人對於保險標的物
    應盡系爭保險契約所約定之保護責任，惟嘉義營運處之員工
    因有上開之重大過失，上訴人依法自不負賠償之責，故被上
    訴人之主張並無理由等語，資為抗辯。聲明：(一)駁回被上訴
    人之訴及假執行之聲請。(二)如受不利判決，願供擔保請准宣
    告免為假執行。
三、原審判決上訴人全部敗訴，上訴人不服，提起上訴，於本院
    聲明：(一)原判決廢棄。(二)駁回被上訴人之訴及假執行之聲請
    。被上訴人則聲明駁回上訴。
四、兩造對下列事項不予爭執，並有系爭保險契約、基本條款（
    原審卷第5-13頁）、嘉義營運處函及所檢附之被竊案件報告
    、刑事案件報案三聯單、現場照片（原審卷第14-19 頁）、
    被上訴人94年2 月1 日致上訴人函（原審卷第20頁）及94年
    5 月5 日存證信函（原審卷第21-22 頁）等件附卷足稽，堪
    信為真實：
  (一)兩造於93年1月29日訂立系爭保險契約，保單號碼：1180 字
    第93MN000002號，保險內容包括由上訴人負責承保被上訴人
    所屬各營運處及服務中心之現金運送、櫃台現金、庫存火險
    附加竊盜險。其中嘉義營運處之庫存現金在300 萬元之範圍
    內，完全由上訴人負責承保庫存火險附加竊盜險，保險期間
    自同年2 月1 日12時起至94年2 月1 日12時止。嗣兩造於94
    年1 月31日另行訂定現金保險批單（批單號碼：0000000MNE
    00001 號），保險期間自94年2 月1 日12時起延長至94年3
    月1 日12時止。
  (二)嘉義營運處營業大廳後方之總務辦公室，於93年6 月21日上
    午7 時30分許發現遭人入侵，總務辦公室旁金庫室內之金庫
    現金遭竊，共損失115 萬4323元，經報警處理後迄今仍未緝
    獲竊嫌。
  (三)兩造就本件保險標的物約定應由被上訴人負保護責任之條款
    ，係訂定於系爭保險契約基本條款之第15條第1 項，該條項
    約定：「被保險人應採取合理必要之安全措施，防止保險事
    故之發生。」
  (四)發生本件保險事故之嘉義營運處營業大廳後方之總務辦公室
    、金庫室鐵門及金庫門均有上鎖，上開3 把鑰匙均串連在一
    起，置放於信封內，再放入營業大廳辦公桌之抽屜內，壓在
    文件下。該營業大廳及警衛室均有監視系統，惟置放金庫之
    金庫室及總務辦公室內，並無監視系統。上訴人亦未要求被
    上訴人須加裝監視或保全系統（本院卷第36-37 頁）。
  (五)被上訴人依系爭保險契約之約定，於94年2月1日向上訴人提
    出保險理賠之申請，惟遭上訴人拒絕理賠。
  (六)本件若被上訴人之主張為有理由，則上訴人應給付之保險金
    為115 萬4323元及其法定遲延利息，本件並無過失相抵之適
    用（本院卷第36頁）。
五、兩造之爭點：
  (一)被上訴人所屬嘉義營運處之員工就本件保險事故之發生是否
    具有重大過失，而屬系爭保險契約基本條款第3 條第1 項第
    5 款所約定之不保事項？
  (二)被上訴人所屬嘉義營運處之員工對於保險標的物，是否未盡
    系爭保險契約基本條款第15條第1 項所約定之保護責任（合
    理必要之安全措施）？上訴人援引保險法第98條第1 項之規
    定抗辯不負賠償之責，有無理由？
六、被上訴人所屬嘉義營運處之員工就本件保險事故之發生是否
    具有重大過失，而屬系爭保險契約基本條款第3 條第1 項第
    5 款所約定之不保事項？
  (一)按系爭保險契約基本條款第3 條第1 項第5 款約定：「三、
    本公司對於下列事項所致之現金損失不負賠償責任：(一)適用
    於一般性者：‧‧‧5.被保險人或其受僱人、運送人員之故
    意或重大過失行為所致之損失。」此有系爭保險契約基本條
    款一份在卷可稽（原審卷第45頁）。又當事人主張有利於己
    之事實者，就其事實有舉證之責任，民事訴訟法第277 條前
    段亦定有明文。查上訴人辯稱被上訴人所屬嘉義營運處之員
    工因未將金庫鑰匙收藏妥善，而任意置放於營業大廳辦公桌
    之抽屜內，顯有重大過失行為，已符合系爭保險契約基本條
    款第3 條第1 項第5 款之不保事項等情，既已為被上訴人所
    否認，依法即應由上訴人就被上訴人所屬嘉義營運處之員工
    如何就金庫鑰匙之保管有何重大過失之情形，負舉證之責。
    而顯然欠缺普通人之注意者，為重大過失；重大過失之有無
    ，則以是否顯然欠缺普通人之注意定之，最高法院42年台上
    字第865 號判例亦可資參照。
  (二)經查，本件遭竊賊打開之金庫係置放於金庫室內，而該金庫
    室位於嘉義營運處營業大廳後方總務辦公室之旁，進入金庫
    室必先進入總務辦公室，該金庫室及總務辦公室與營業大廳
    中間相隔一走廊，可對外通往行政大樓之前門，走廊之末端
    則係電梯，可通往員工停車場出口，而營業大廳分格成二部
    分，前半部為客戶等候區，後半部則為服務人員區，設有辦
    公桌，總務辦公室、營業大廳均有門與走廊相通等情，此有
    嘉義營運處金庫被竊案之現場圖一紙及現場照片多幀在卷可
    資參憑（原審卷第65頁、第67-71 頁），並為兩造所不爭。
    而本件竊案被發現時，總務辦公室門、金庫室鐵門及金庫門
    均已遭打開之事實，亦為兩造所不爭。雖上訴人抗辯：金庫
    室內之金庫現金遭竊，乃肇因於嘉義營運處之員工未將營業
    大廳之門窗、房間門及鐵櫃鎖妥，且該營運處之員工任意將
    金庫鑰匙隨意放置於營業大廳辦公桌抽屜內而未上鎖，營業
    大廳亦未加裝保全系統，故被上訴人對其庫存現金顯未採取
    合理必要之安全措施，顯有重大過失云云。惟查，證人即擔
    任嘉義營運處班長之許榮坤於原審審理時到庭證稱：「我們
    有分早班及晚班兩班，所以鑰匙是固定放在一個信封內，再
    放在特定的抽屜中壓在文件下，只要是有經手收款的人應該
    都知道鑰匙放置的位置，我們營業所固定收款的人有五、六
    個，其他非經手收款業務的人應該不知道鑰匙放置的地點，
    我們放鑰匙的地方並沒有上鎖，放鑰匙的地方就是我的辦公
    桌，我的辦公桌在櫃台後方不是在金庫所在的辦公室內。」
    「我們在大樓出入口有警衛，在營業廳有裝設監視器。」「
    我當天是第一個到辦公室，約早上七點多，我到現場發現營
    業廳後方辦公室的門還有金庫的小鐵門被打開，還有金庫的
    門也被打開，裡面的錢已經全部不見了，我有先去查抽屜中
    的金庫鑰匙還在原地，辦公室還有五、六張桌子的抽屜都被
    打開，營業廳後方辦公室、金庫鐵門及金庫共需參把鑰匙，
    參把都串在一起放在抽屜內，金庫鐵門離開後關起來就會自
    動上鎖。」等語（原審卷第107- 108頁）；另證人即嘉義營
    運處之員工顏麗華亦證稱：「金庫鑰匙固定放在許榮坤的辦
    公桌內，以信封包裹塞在抽屜內，鑰匙位置只有我們在收款
    的那五、六人知道，放金庫鑰匙之辦公桌沒有在上鎖，鑰匙
    全部有三支，一道門一支，鑰匙以前沒有掉過。」「我是在
    星期六中午十二點半關門後開始結帳，約十二點五十分至許
    榮坤辦公室拿鑰匙，把錢放入金庫，我在離開時確實有鎖上
    金庫的門及外側鐵門與辦公室的門，當天除了我之外還有郭
    瑞桃還在辦公室裡，郭瑞桃也是當天收款人員，我們二個人
    的辦公桌都在營業大廳不在金庫所在的辦公室內，當天郭瑞
    桃清點後把錢交給我，我再把錢一起放入金庫，二個人再一
    起離開，金庫所在辦公室的人員當時都已經離開了，星期一
    我到場時他們已經報案了，營業廳的門是喇叭鎖，由內按住
    將門帶上就上鎖了，如果要開門要跟警衛室拿鑰匙，我們員
    工都沒有營業廳大門的鑰匙，統一由警衛室保管，當時營業
    廳的門也沒有被破壞的痕跡。」等語（原審卷第第109-110
    頁），二人之證詞互核一致。此外，負責嘉義營運處保全工
    作之保全人員李茂德於原審亦結證稱：「我在93 年6月19日
    （星期六）晚上11點到隔天中午11點值班，20 日 晚上11點
    至21日上午11點，我跟葛紫義、趙純嘉三人輪班」、「保全
    範圍為原告（即被上訴人）營業處後面停車場的大門有一個
    崗哨，在崗哨沒有辦法看到營業廳」、「大門及警衛室的監
    視器是我們在負責更換的，營業處樓層的監視器就不歸我們
    保管的，是他們（指嘉義營運處）自己處理，我們監視器是
    二十四小時在監看的，警衛室的監視器是監看放鑰匙的地方
    還有警衛室出入的人，其他辦公室的鑰匙亦放在那裡，如果
    要使用都要登記，營業處辦公室鑰匙都要跟我們拿，如果要
    拿去開門都要登記，上班時間他們拿去開門後會再馬上拿還
    給我們，拿走及歸還都要馬上登記，鑰匙放在守衛室我們有
    把它上鎖，員工下班後我們會在走廊巡視一下，我當時巡視
    沒有異樣，當時有沒有員工借鑰匙的紀錄」「93 年6月19日
    至21日期間並沒有任何人向我借鑰匙」等語（原審卷第126
    頁）；另證人即保全人員葛紫義亦證稱：「要進入營業廳都
    要跟我們借鑰匙，當時下班後有沒有人跟我們借鑰匙我已經
    不記得了」等語（原審卷第128 頁），足徵證人顏麗華所證
    述需向保全員借用營業廳大門鑰匙並登記等情，核與證人李
    茂德、葛紫義證述之事實一致。而顏麗華於本件竊案發生之
    前一上班日，既已將當日收取之現金放入金庫內，並將金庫
    門、金庫鐵門門及總務辦公室門上鎖，又將上開3 把鑰匙都
    串在一起固定放在一個信封內，再放入特定的抽屜中壓在文
    件下，嘉義營運處只有負責固定收款的5 、6 人才知道鑰匙
    放置的地點，其他非經手收款業務的人並不知道等情，亦已
    據證人許榮坤證述綦詳，且於93年6 月19日至21日期間並無
    被上訴人之員工向保全人員即證人李茂德、葛紫義借用鑰匙
    出入營業大廳，金庫鑰匙亦未遺失，均已如上所述，足見發
    生本件保險事故之營業大廳後方之總務辦公室、金庫室鐵門
    及金庫門均有上鎖，該營業大廳及警衛室均有監視系統，雖
    置放金庫之金庫室及總務辦公室內，並無監視系統，惟上訴
    人亦未要求被上訴人須加裝監視或保全系統等情，亦為兩造
    所不爭（本院卷第36-37 頁），如上所述；且嘉義營運處金
    庫鑰匙之放置處僅有經手收款業務之少數人員知悉，而欲進
    入營業大廳則均需向保全人員登記取得鑰匙，於使用後並須
    立即歸還，營業大廳外另設有監視器監視，並有保全人員定
    時巡邏等情，顯見被上訴人就其金庫之保全已設置安全措施
    ，並達普通人應注意之程度。又放置鑰匙之抽屜雖未上鎖，
    惟該抽屜所在之營業大廳業已上鎖，且有監視器，營業大廳
    外又有保全人員巡邏看守，故該放置鑰匙之抽屜雖未上鎖，
    惟並不影響該鑰匙之安全性。是被上訴人就金庫鑰匙之保管
    方式，與顯然欠缺普通人注意之重大過失，並不相符，而上
    訴人復未能舉證證明本件竊案係因被上訴人或其受僱人之重
    大過失行為所致，自與系爭保險契約基本條款第3 條第1項
    第5 款之約定並不相符，而不該當該條款所約定不保事項之
    列。
  (三)按「保險人對於由要保人或被保險人之過失所致之損害，負
    賠償責任。」保險法第29條第2 項前段規定甚明。查系爭保
    險之被保險人即被上訴人所屬嘉義營運處之員工縱對金庫鑰
    匙之保管容有過失，惟因尚未至重大過失之程度，如上所述
    ，則依保險法第29條前段之規定，上訴人自應對被上訴人負
    給付保險金之責。故上訴人抗辯因被上訴人所屬嘉義營運處
    之員工就本件保險事故之發生具有重大過失，而屬系爭保險
    契約基本條款第3 條第1 項第5 款所約定之不保事項云云，
    不足採信。
七、被上訴人所屬嘉義營運處之員工對於保險標的物，是否未盡
    系爭保險契約基本條款第15條第1 項所約定之保護責任（合
    理必要之安全措施）？上訴人援引保險法第98條第1 項之規
    定抗辯不負賠償之責，有無理由？
  (一)按「要保人或被保險人，對於保險標的物未盡約定保護責任
    所致之損失，保險人不負賠償之責。」保險法第98條第1 項
    定有明文。而兩造就本件保險標的物約定應由被上訴人負保
    護責任之條款，係訂定於系爭保險契約基本條款之第15條第
    1 項，該條項約定：「被保險人應採取合理必要之安全措施
    ，防止保險事故之發生。」之事實，亦為兩造所不爭。則上
    訴人援引保險法第98條第1 項之規定，抗辯伊不負本件賠償
    之責，其爭點厥在於被上訴人所屬嘉義營運處之員工，對於
    保險標的物是否未盡系爭保險契約基本條款第15條第1 項所
    約定之保護責任，即合理必要之安全措施。
  (二)經查，嘉義營運處員工顏麗華於本件竊案發生之前一上班日
    ，已將當日收取之現金放入金庫內，並將金庫門、金庫室鐵
    門及總務辦公室門均上鎖，又將上開3 把鑰匙都串在一起固
    定放在一個信封內，再放入特定的抽屜中壓在文件下，嘉義
    營運處只有負責固定收款的5 、6 人才知道鑰匙放置的地點
    ，其他非經手收款業務的人並不知情，且於93年6 月19日至
    21日期間並無被上訴人之員工向保全人員即證人李茂德、葛
    紫義借用鑰匙出入營業大廳，金庫鑰匙亦未遺失。又該營業
    大廳及警衛室均有監視系統，雖置放金庫之金庫室及總務辦
    公室內，並無監視系統，惟上訴人亦未要求被上訴人須加裝
    監視或保全系統等情，已為兩造所不爭，如上所述；且嘉義
    營運處金庫鑰匙之放置處僅有經手收款業務之少數人員知悉
    ，而欲進入營業大廳則均需向保全人員登記取得鑰匙，於使
    用後並須立即歸還，營業大廳外另設有監視器監視，並有保
    全人員定時巡邏等情，顯見被上訴人就其金庫之保全已設置
    合理必要之安全措施，而兩造亦未特別就本件保險標的物約
    定被上訴人應負何種特定之保護行為。是被上訴人就金庫鑰
    匙之保管方式與上開保全行為，尚難認具有重大過失，而謂
    其已違反系爭保險契約基本條款第15條第1 項所約定之「合
    理必要之安全措施」。此外，上訴人復未能舉證證明其與被
    上訴人有約定，被上訴人就保險標的物應負何種特別之保護
    責任。從而，上訴人抗辯被上訴人因就保險標的物未盡約定
    保護責任，上訴人可援引保險法第98條第1 項之規定而不負
    賠償之責云云，亦不足採信。
八、綜上所述，被上訴人主張本件因發生保險事故，上訴人有給
    付保險金之義務等情，為可採信，上訴人上開所辯，均不足
    採。從而，被上訴人本於系爭保險契約之法律關係，請求上
    訴人給付被上訴人保險金115 萬4323元，及自起訴狀繕本送
    達之翌日即94年7 月12日起至清償日止，按週年利率5%計算
    之利息，為有理由，應予准許。原審判命上訴人如數給付，
    於法並無違誤。上訴意旨指摘原判決不當，求予廢棄改判，
    為無理由，應予駁回其上訴。
據上論結，本件上訴為無理由，依民事訴訟法第449條第1項、第
78條，判決如主文。
中    華    民    國    95    年    10    月    25    日
                            民事第三庭
                                審判長法官    張國彬
                                法      官    吳登輝
                                法      官    楊富強
以上正本證明與原本無異。
本件不得上訴。
中    華    民    國    95    年    10    月    25    日
                                書  記  官    劉博文


司法院資訊處製作；財團法人民間司法改革基金會備份。
